---
title: "\\textbf{Rendimiento aritmético y geométrico.}"
subtitle: "La media que anticipa el futuro y la que explica el pasado."
author: "Dr. Martín Lozano \\texttt{https://mlozanoqf.github.io/}"
date: "`r gsub('a\\. m\\.', 'a.m.', gsub('p\\. m\\.', 'p.m.', format(Sys.time(), '%d de %B de %Y, %I:%M %p')))`"
output:
  pdf_document:
    latex_engine: xelatex
    number_sections: true
    highlight: tango
header-includes:
  - \usepackage{xcolor}
  - \usepackage{fvextra}
  - |
      \DefineVerbatimEnvironment{Highlighting}{Verbatim}{
        breaklines,
        commandchars=\\\{\},
        numbers=left,
        numbersep=8pt,
        fontsize=\small,
        firstnumber=1,
        xleftmargin=1.5em,
        frame=none
      }
      % ← Estilo de los números de línea (más visibles)
      \renewcommand{\theFancyVerbLine}{\textcolor{black}{\bfseries\small\arabic{FancyVerbLine}}}
  - \usepackage{amssymb}
  - \usepackage{amsmath}
---

```{r echo=FALSE, message=FALSE, warning=FALSE}
library(knitr)

tabla <- matrix(
  c("$\\checkmark$", "$\\times$", "$\\times$",
    "$\\checkmark$", "$\\times$", "$\\times$",
    "$\\times$", "$\\times$", "$\\times$"),
  nrow = 3, byrow = TRUE
)
colnames(tabla) <- c("Fundamental", "Intermedio", "Especializado")
rownames(tabla) <- c("Finanzas", "Estadística", "R")

kable(tabla, escape = FALSE, align = c("c","c","c"))

```


```{r setup, include=FALSE}
knitr::opts_chunk$set(
  echo = TRUE,
  message = FALSE,
  warning = FALSE,
  class.source = "numberLines",   # activa numeración en todos los chunks con echo=TRUE
  Sys.setlocale("LC_TIME", "es_ES.UTF-8")
)
```

\newpage
\Large 

# Introducción.

\begin{itemize}
  \item El análisis del rendimiento financiero puede realizarse a partir de distintas medidas; entre las más utilizadas se encuentran la aritmética y la geométrica.
  \item Comprender sus diferencias evita errores comunes al interpretar la rentabilidad y el riesgo de una inversión.
  \item Este documento compara ambas medidas y muestra cómo estimar un rendimiento esperado y su incertidumbre asociada.
  \end{itemize}



\newpage
<!-- \normalsize -->

# Ejemplo.

| Año | Rendimiento histórico $r_i$ | Capital acumulado real |
|:---:|:------------------:|:------------------------:|
| –5 | +15 % | $\$100 \times (1.15) = \$115.00$ |
| –4 | +20 % | $\$115 \times (1.20) = \$138.00$ |
| –3 | +30 % | $\$138 \times (1.30) = \$179.40$ |
| –2 | –20 % | $\$179.4 \times (0.8) = \$143.52$ |
| –1 | +25 % | $\$143.52 \times (1.25) = \$179.40$ |

\begin{flushleft}
\begin{minipage}{0.7\textwidth}
Rendimientos de un fondo de inversión: $15\%, 20\%, 30\%, -20\%$ y $25\%$. Evolución de una inversión inicial de $\$100$.
\end{minipage}
\end{flushleft}

\newpage


# Rendimiento aritmético.

| Año | $r_i$ | CA | CA $(\bar{r}_A =14\%)$ |
|:---:|:--------------------------:|:-------------------------:|:------------------------------------:|
| –5 | +15 % | $\$115.00$ | $\$114.00$ |
| –4 | +20 % | $\$138.00$ | $\$129.96$ |
| –3 | +30 % | $\$179.40$ | $\$148.15$ |
| –2 | –20 % | $\$143.52$ | $\$168.89$ |
| –1 | +25 % | $\$179.40$ | $\$192.53$ |

$\bar{r}_A = \frac{1}{n}{\displaystyle\sum_{i=1}^{n}} r_i$

$\bar{r}_A = \frac{0.15 + 0.20 + 0.30 - 0.20 + 0.25}{5} = 14\%$


\newpage

# Rendimiento geométrico.

| Año | $r_i$ | CA | CA $(\bar{r}_A =14\%)$ | CA ($\bar{r}_G = 12.4\%$) |
|:---:|:--------------------------:|:-------------------------:|:---------------------------:|:-----------------------------:|
| –5 | +15 % | $\$115.00$ | $\$114.00$ | $\$112.40$ |
| –4 | +20 % | $\$138.00$ | $\$129.96$ | $\$126.41$ |
| –3 | +30 % | $\$179.40$ | $\$148.15$ | $\$142.54$ |
| –2 | –20 % | $\$143.52$ | $\$168.89$ | $\$160.72$ |
| –1 | +25 % | $\$179.40$ | $\$192.53$ | $\$179.40$ |

$\bar{r}_G = \left(\prod_{i=1}^{n}(1 + r_i)\right)^{1/n} - 1$

$\bar{r}_G = [(1.15)(1.20)(1.30)(0.80)(1.25)]^{1/5} - 1$

$\bar{r}_G = (1.794)^{1/5} - 1 = 12.4\%$


\newpage  

# Proyección al año 0.

| Año | Rendimiento histórico $r_i$ | Capital acumulado real |
|:---:|:------------------:|:------------------------:|
| –5 | +15 % | $\$115.00$ |
| $\cdots$ | $\cdots$ | $\cdots$ |
| –1 | +25 % | $\$179.40$ |
| 0 (hoy) | No lo sabemos | - |

\begin{flushleft}
\begin{minipage}{0.7\textwidth}
El rendimiento aritmético sirve como estimador del rendimiento esperado para el siguiente periodo.
\end{minipage}
\end{flushleft}

\newpage 

# Cálculo del capital esperado y su riesgo.

Capital real al final del año –1 es $\$179.4$.

$\text{Capital esperado al año 0} = \$179.4 \times (1 + 0.14) = \$204.5$

Desviación estándar muestral:

$s = \sqrt{\frac{\sum_{i=1}^{n}(r_i - \bar{r}_A)^2}{n - 1}} \rightarrow s = \sqrt{\frac{(0.15 - 0.14)^2 + (0.20 - 0.14)^2 + (0.30 - 0.14)^2 + (-0.20 - 0.14)^2 + (0.25 - 0.14)^2}{5 - 1}}$

$s= \sqrt{\frac{0.0001 + 0.0036 + 0.0256 + 0.1156 + 0.0121}{4}}$

$s= \sqrt{0.03925} = 0.1981$

$s = 19.8\%$

\newpage 

# Rango de variación esperada de los rendimientos.

Precaución: La muestra es pequeña.

$\bar{r}_A \pm 1.96 s \rightarrow 14\% \pm 1.96(19.8\%) = 14\% \pm 38.8\%$

Los rendimientos posibles se ubican entre: $[-24.8\%, \, 52.8\%]$.


\vspace{-20pt}

```{r fig.width=2.6, fig.height=1.95, echo=FALSE, fig.align='left', fig.pos='H'}
par(mar=c(3,0,1,0))
# Parámetros
media <- 0.14        # rendimiento medio (14%)
sd <- 0.198          # desviación estándar (19.8%)
x <- seq(-0.5, 0.8, length=500)
y <- dnorm(x, mean = media, sd = sd)

# Límites del 95%
lim_inf <- media - 1.96 * sd   # -0.248
lim_sup <- media + 1.96 * sd   # 0.528

# Gráfico base
plot(x, y, type="l", lwd=2, col="black",
     #main="Distribución normal del rendimiento esperado (95%)",
     xlab = NA, ylab = NA,
     xaxt="n", yaxt="n")

# Área sombreada del 95%
polygon(c(x[x >= lim_inf & x <= lim_sup], lim_sup, lim_inf),
        c(y[x >= lim_inf & x <= lim_sup], 0, 0),
        col=rgb(0.2, 0.4, 0.8, 0.3), border=NA)

# Líneas verticales
abline(v = c(lim_inf, media, lim_sup),
       col = c("red", "darkgreen", "red"), lty = c(2, 1, 2), lwd = 1.5)

# Eje X con tres valores
axis(1, at = c(lim_inf, media, lim_sup),
     labels = c("-24.8%", "14%", "+52.8%"), las = 1)
```


\newpage 

# Rango estimado.

El rango del capital proyectado al año 0 sería:

$\text{Límite inferior: } \$179.4 \times (1 - 0.248) = \$134.8$.

$\text{Límite superior: } \$179.4 \times (1 + 0.528) = \$273.6$.

Con un $95\%$ de confianza, el valor esperado de $\$204.5$ se ubica entre $\$134.8$ y $\$273.6$, reflejando la incertidumbre asociada a los rendimientos.


\newpage
# Relación entre $\bar{r}_G$ y $\bar{r}_A$.

$\bar{r}_G \approx   \bar{r}_A - \frac{1}{2}s^2 \rightarrow 0.124 \approx 0.14 - \frac{1}{2}0.03925$

$0.124 \approx 0.14 - 0.019625$

$0.124 \approx 0.120375$

$12.4\% \approx 12.04\%$


\newpage

# Demostración general de que la media geométrica es menor o igual que la media aritmética.

Sea un conjunto de $n$ números reales **positivos** $x_1, x_2, \dots, x_n$.

Definimos:

- **Media aritmética (AM):**  
  $A = \dfrac{x_1 + x_2 + \dots + x_n}{n}$

- **Media geométrica (GM):**  
  $G = \sqrt[n]{x_1 \, x_2 \, \dots \, x_n}$

La desigualdad que queremos demostrar es:

$$
A \ge G
$$

con igualdad **solo si** todos los $x_i$ son iguales.


**Demostración para $n=2$**

Sean $x_1 = a$ y $x_2 = b$, ambos positivos.

Queremos mostrar que:

$\dfrac{a + b}{2} \ge \sqrt{ab}$

Elevamos ambos lados al cuadrado (manteniendo la desigualdad, ya que los números son positivos):

$\left(\dfrac{a + b}{2}\right)^2 \ge ab$

$\dfrac{a^2 + 2ab + b^2}{4} \ge ab$

$a^2 - 2ab + b^2 \ge 0$

$(a - b)^2 \ge 0$

Esta última expresión **siempre es verdadera**, y la igualdad solo se cumple si $a = b$.


**Caso general ($n > 2$)**

Para más números, la demostración se puede extender por **inducción** o usando el **logaritmo y la convexidad**:

1. Tomamos logaritmos naturales:
   $\ln(G) = \dfrac{1}{n} \sum_{i=1}^{n} \ln(x_i)$
2. La función $\ln(x)$ es **cóncava**, por lo que según la **desigualdad de Jensen**:
   $\ln\!\left(\dfrac{1}{n}\sum_{i=1}^{n} x_i\right) \ge \dfrac{1}{n}\sum_{i=1}^{n} \ln(x_i)$
3. Aplicando la exponencial a ambos lados:
   $\dfrac{1}{n}\sum_{i=1}^{n} x_i \ge \sqrt[n]{x_1 x_2 \dots x_n}$


Conclusión:

$\text{Media aritmética} \ge \text{Media geométrica}$

con igualdad solo si todos los valores son iguales.





\newpage
# Conclusión.

\Large 

\begin{itemize}
  \item La media geométrica resume el comportamiento histórico del capital.
  \item La media aritmética proyecta el rendimiento esperado futuro.
  \item Ambas ofrecen una visión complementaria: la geométrica evalúa el pasado con precisión, y la aritmética anticipa el futuro con incertidumbre.
  \end{itemize}



\newpage
\normalsize

