---
title: "\\textbf{CAPM.}"
subtitle: "Intuición financiera"
author: "Dr. Martín Lozano \\texttt{https://mlozanoqf.github.io/}"
date: ""
format:
  pdf:
    pdf-engine: xelatex
    number-sections: true
    highlight-style: tango
header-includes:
  - \usepackage{xcolor}
  - \usepackage{fvextra}
  - |
      \DefineVerbatimEnvironment{Highlighting}{Verbatim}{
        breaklines,
        commandchars=\\\{\},
        numbers=left,
        numbersep=8pt,
        fontsize=\small,
        firstnumber=1,
        xleftmargin=1.5em,
        frame=none
      }
      \renewcommand{\theFancyVerbLine}{\textcolor{black}{\bfseries\small\arabic{FancyVerbLine}}}
  - \usepackage{amssymb}
  - \usepackage{amsmath}
---

```{r}
#| echo: false
#| results: asis

meses <- c("enero","febrero","marzo","abril","mayo","junio",
           "julio","agosto","septiembre","octubre","noviembre","diciembre")

ahora <- Sys.time()
mes <- meses[as.integer(format(ahora, "%m"))]
ampm <- ifelse(format(ahora, "%p") == "AM", "a.m.", "p.m.")
fecha_txt <- sprintf("%s de %s de %s, %s %s",
                     format(ahora, "%d"),
                     mes,
                     format(ahora, "%Y"),
                     format(ahora, "%I:%M"),
                     ampm)

cat("\\begin{center}\n", sep = "")
cat(fecha_txt, "\n", sep = "")
cat("\\end{center}\n", sep = "")
```

```{r}
#| echo: false
#| message: false
#| warning: false
library(knitr)

tabla <- matrix(
  c("$\\times$", "$\\checkmark$", "$\\times$",
    "$\\times$", "$\\checkmark$", "$\\times$",
    "$\\times$", "$\\checkmark$", "$\\times$"),
  nrow = 3, byrow = TRUE
)
colnames(tabla) <- c("Fundamental", "Intermedio", "Especializado")
rownames(tabla) <- c("Finanzas", "Estadística", "R")

kable(tabla, escape = FALSE, align = c("c","c","c"))
```

\newpage
\Large

# El problema que CAPM intenta resolver.

La decisión financiera central es comparar alternativas con distinto nivel de riesgo.

Si una inversión ofrece más rendimiento que otra, no basta con mirar cuánto rinde: también importa qué nivel de riesgo de mercado está asociado con ese rendimiento adicional.

CAPM propone una regla para esa comparación: relacionar rendimiento esperado y exposición al riesgo de mercado.

\newpage

# Ecuación base del modelo.

En esta introducción usaremos la versión en exceso del CAPM:

$$
r_{i,t}=\alpha_i+\beta_i\,r_{M,t}+\varepsilon_{i,t}
$$

Esta ecuación resume tres ideas que se estudiarán por separado:

- **beta**: exposición al mercado.
- **alpha**: componente promedio no explicado por mercado.
- **epsilon**: variación residual de cada periodo.

\newpage

# Una analogía salarial para leer CAPM.

No enfrenta el mismo riesgo personal alguien que trabaja en una oficina que alguien que trabaja en una plataforma petrolera. En la plataforma, el riesgo para la integridad física, de accidentes graves e incluso fatales, es mayor; en la oficina, ese riesgo suele ser más bajo.

Por eso, además del sueldo base, suele existir una prima salarial por exposición a ese riesgo laboral.

Aun así, puede haber diferencias salariales puntuales que no se explican ni por el sueldo base ni por esa prima de riesgo: por ejemplo, bonos extraordinarios, ajustes temporales o condiciones específicas del periodo.

CAPM aplica una lógica parecida: el rendimiento esperado de un activo puede separarse en un componente base y una prima por riesgo sistemático. En esa lectura, **beta** mide la exposición al riesgo de mercado, **alpha** recoge la parte del rendimiento que no queda explicada por esa exposición sistemática, y **epsilon** representa la variación puntual no explicada ni por el componente base ni por la exposición al riesgo.

\newpage

# **Beta**: exposición al mercado.

En la ecuación,
$$
r_{i,t}=\alpha_i+\boldsymbol{\beta_i}\,r_{M,t}+\varepsilon_{i,t}
$$

**Beta** indica cuánto cambia, en promedio, el rendimiento del activo cuando cambia el rendimiento del mercado.

Por eso beta permite ordenar activos por sensibilidad sistemática: menor sensibilidad, sensibilidad similar, o mayor sensibilidad que el mercado.

En términos de decisión, beta conecta el riesgo sistemático con el rendimiento que un inversionista suele exigir.

\newpage

# **Alpha**: componente no explicado por mercado.

En la ecuación,
$$
r_{i,t}=\boldsymbol{\alpha_i}+\beta_i\,r_{M,t}+\varepsilon_{i,t}
$$

**Alpha** representa el componente promedio del rendimiento que no queda explicado únicamente por la exposición al mercado.

Un alpha positivo sugiere que, en la muestra analizada, el desempeño fue mayor al que se justificaría solo por beta. Un alpha negativo sugiere lo contrario.

La lectura correcta es condicional: alpha depende de la ventana temporal, del benchmark y del diseño empírico.

\newpage

# **Epsilon**: variación residual y diversificación.

En la ecuación,
$$
r_{i,t}=\alpha_i+\beta_i\,r_{M,t}+\boldsymbol{\varepsilon_{i,t}}
$$

**Epsilon** representa la parte del rendimiento que no queda explicada por el factor de mercado en ese periodo.

Una fracción importante de esa variación es específica del activo o del periodo. En carteras diversificadas, ese componente tiende a compensarse parcialmente entre activos.

Esta distinción es clave para CAPM: no todo riesgo se remunera de la misma forma.

\newpage

# Qué hace CAPM en la práctica.

CAPM organiza el análisis en tres niveles:

- medir exposición al mercado (**beta**),
- evaluar desempeño ajustado por mercado (**alpha**),
- separar variación residual (**epsilon**).

Este marco se usa para analizar acciones individuales, ETFs, fondos activos y carteras, siempre contra un benchmark de mercado definido.

Con esa estructura se puede comparar instrumentos bajo el mismo criterio riesgo-rendimiento, discutir rendimiento requerido del equity y evaluar desempeño de forma consistente.

\newpage

# Alcance y límites.

CAPM es una aproximación útil para estimar rendimiento requerido, estructurar comparaciones entre activos y evaluar desempeño ajustado por riesgo sistemático.

Sus resultados son condicionales al periodo, frecuencia, benchmark y supuestos del análisis.

Por eso debe leerse como modelo base: suficientemente simple para ordenar decisiones, pero no definitivo para toda situación.

Esta lectura evita dos errores comunes: sobreconfiar en el modelo o descartarlo por no ser perfecto.

\newpage

# CAPM en contexto.

En finanzas existen modelos multifactoriales que amplían la explicación conjunta del rendimiento y de las distintas fuentes de riesgo.

Aun así, CAPM conserva valor formativo porque establece la lógica central: qué parte del riesgo se conecta con rendimiento requerido y cómo separar exposición sistemática de componente residual.

Por eso CAPM funciona como punto de partida natural antes de entrar a extensiones más complejas.

\newpage

# Puente a los dos videos siguientes.

Este documento dejó establecida la intuición y el lenguaje base del modelo.

En el video académico, el foco será la validación econométrica: qué tan bien se sostiene esta lógica con evidencia e inferencia estadística.

En el video práctico, el foco será el uso operativo: cómo convertir **beta**, **alpha** y rendimiento requerido en decisiones concretas de análisis financiero.

La secuencia es deliberada: primero lógica, luego validación y finalmente aplicación.

\newpage

# Conclusión.

CAPM puede resumirse como una herramienta de organización conceptual para decisiones bajo riesgo.

La ecuación en exceso permite distinguir con claridad tres piezas: **beta** (exposición sistemática), **alpha** (componente no explicado por mercado) y **epsilon** (variación residual).

Con esta base, los enfoques académico y aplicado se entienden como dos extensiones complementarias de una misma lógica financiera.


