---
title: "\\textbf{CAPM como modelo de valuación.}"
subtitle: "Estimación y evidencia empírica."
author: "Dr. Martín Lozano \\texttt{https://mlozanoqf.github.io/}"
date: "`r gsub('a\\. m\\.', 'a.m.', gsub('p\\. m\\.', 'p.m.', format(Sys.time(), '%d de %B de %Y, %I:%M %p')))`"
output:
  pdf_document:
    latex_engine: xelatex
    number_sections: true
    highlight: tango
header-includes:
  - \usepackage{xcolor}
  - \usepackage{fvextra}
  - |
      \DefineVerbatimEnvironment{Highlighting}{Verbatim}{
        breaklines,
        commandchars=\\\{\},
        numbers=left,
        numbersep=8pt,
        fontsize=\small,
        firstnumber=1,
        xleftmargin=1.5em,
        frame=none
      }
      % ← Estilo de los números de línea (más visibles)
      \renewcommand{\theFancyVerbLine}{\textcolor{black}{\bfseries\small\arabic{FancyVerbLine}}}
  - \usepackage{amssymb}
  - \usepackage{amsmath}
---

```{r echo=FALSE, message=FALSE, warning=FALSE}
library(knitr)

tabla <- matrix(
  c("$\\times$", "$\\times$", "$\\checkmark$",
    "$\\times$", "$\\checkmark$", "$\\times$",
    "$\\times$", "$\\checkmark$", "$\\times$"),
  nrow = 3, byrow = TRUE
)
colnames(tabla) <- c("Fundamental", "Intermedio", "Especializado")
rownames(tabla) <- c("Finanzas", "Estadística", "R")

kable(tabla, escape = FALSE, align = c("c","c","c"))

```





```{r setup, include=FALSE}
knitr::opts_chunk$set(
  echo = TRUE,
  message = FALSE,
  warning = FALSE,
  class.source = "numberLines"   # activa numeración en todos los chunks con echo=TRUE
)
Sys.setlocale("LC_TIME", "es_ES.UTF-8")
```

\newpage
\Large 

# Introducción 1/2.

El Capital Asset Pricing Model (CAPM) es uno de los marcos centrales de la teoría financiera moderna para vincular riesgo y rendimiento esperado. Su idea principal es que, en equilibrio, los inversionistas solo deben recibir compensación por el riesgo sistemático, es decir, por la parte del riesgo que no puede eliminarse diversificando y que se resume en la exposición al portafolio de mercado ($\beta$).

En términos académicos, estimar el CAPM implica evaluar si esa predicción de equilibrio aparece en los datos y si se sostiene bajo inferencia estadística rigurosa. Por eso, además de reportar parámetros, es necesario revisar la estabilidad de los resultados y usar correcciones de errores estándar que separen evidencia económica de variación muestral.

Este enfoque académico del CAPM busca contrastar si la teoría describe efectivamente los datos. En concreto, se evalúa si los activos con mayor exposición al mercado presentan mayores rendimientos esperados en exceso, si esa relación riesgo-rendimiento es aproximadamente lineal en el conjunto de carteras y si, una vez controlada la exposición al mercado, no permanecen retornos anormales sistemáticos. Con ello, el objetivo no es solo estimar parámetros, sino juzgar la validez empírica del modelo en una muestra amplia y con inferencia estadística robusta.

En el siguiente video, en cambio, usaremos un enfoque práctico: aplicar CAPM como herramienta de decisión para estimar beta, traducirla en costo de equity para valuación y usar alpha de Jensen para seguimiento de desempeño. Es decir, aquí el foco es contrastar validez del modelo; allí, convertir el modelo en insumos operativos bajo supuestos explícitos.

\newpage

# Introducción 2/2.

\begin{itemize}
\item Usaremos datos reales y tres enfoques complementarios (1) serie de tiempo; (2) sección cruzada; y (3) Fama-MacBeth, para contrastar la idea central del CAPM: el retorno esperado en exceso debe estar explicado únicamente por la exposición al factor de mercado.
\item Evaluamos si el riesgo sistemático, medido por $\beta$, organiza los rendimientos esperados. Bajo el CAPM, el retorno esperado en exceso está determinado por la exposición al factor de mercado.
\item Usamos 10 carteras por tamaño de EE.UU. y el factor $Mkt\!-\!RF$. Trabajamos con retornos en exceso $r_{p,t}=R_{p,t}-R_{f,t}$ y $r_{M,t}=R_{M,t}-R_{f,t}$; en la práctica, $r_{M,t}$ corresponde al factor $Mkt\!-\!RF$ de Kenneth French.
\item Las series son mensuales y están expresadas en porcentajes.
\item Propósito: conectar la lógica económica del CAPM con evidencia empírica y mostrar cómo correcciones estándar afectan la inferencia sin alterar la interpretación del modelo.
\end{itemize}

\newpage

# Paquetes.

```{r}
library(lubridate)
library(curl)
library(stringr)
library(readr)
library(broom)
library(dplyr)
library(tidyr)
library(lmtest)
library(sandwich)
library(ggplot2)
```

\newpage

# Datos 1/2.

```{r}
# Descarga y arma capm_data (retornos en exceso) para 10 carteras

read_size_deciles_vw <- function(url) {
  tf <- tempfile(fileext = ".zip"); curl_download(url, tf, mode = "wb")
  target <- str_subset(unzip(tf, list = TRUE)$Name, "Portfolios_Formed_on_ME")[1]
  lines  <- read_lines(unz(tf, target))
  tag    <- str_which(lines, "Value Weight Returns -- Monthly")[1]
  data_lines <- gsub(",", "", lines[(tag + 1):length(lines)])
  data_lines <- data_lines[str_detect(data_lines, "^\\s*\\d{6}")]
  cols <- c("date_ym","leq0","Lo30","Med40","Hi30","Lo20","Qnt2","Qnt3","Qnt4","Hi20",
            "Lo10","Dec2","Dec3","Dec4","Dec5","Dec6","Dec7","Dec8","Dec9","Hi10")
  read.table(text = paste(data_lines, collapse = "\n"), header = FALSE,
             col.names = cols, colClasses = c("character", rep("numeric", 19)),
             sep = "", strip.white = TRUE) |>
    mutate(date = as.Date(ymd(paste0(date_ym, "01")))) |>
    select(date, Lo10, Dec2, Dec3, Dec4, Dec5, Dec6, Dec7, Dec8, Dec9, Hi10) |>
    arrange(date) |>
    distinct(date, .keep_all = TRUE)}

read_factors <- function(url) {
  tf <- tempfile(fileext = ".zip"); curl_download(url, tf, mode = "wb")
  target <- str_subset(unzip(tf, list = TRUE)$Name, "F-F_Research_Data_Factors")[1]
  lines <- read_lines(unz(tf, target))
  first <- which(str_detect(lines, "^\\s*\\d{6}"))[1]
  cn <- str_trim(str_split(lines[first - 1], ",")[[1]]); cn[1] <- "date_ym"
  read_csv(paste(lines[(first - 1):length(lines)], collapse = "\n"),
           col_names = cn,
           col_types = cols(date_ym = col_character(),
                            `Mkt-RF` = col_double(),
                            RF = col_double(),
                            .default = col_skip())) |>
    filter(str_detect(date_ym, "^\\d{6}$")) |>
    mutate(date = as.Date(ymd(paste0(date_ym, "01")))) |>
    select(date, `Mkt-RF`, RF) |>
    arrange(date) |>
    distinct(date, .keep_all = TRUE)}
```

\newpage

# Datos 2/2.

```{r}
url_size <- "https://mba.tuck.dartmouth.edu/pages/faculty/ken.french/ftp/Portfolios_Formed_on_ME_CSV.zip"
url_factors <- "https://mba.tuck.dartmouth.edu/pages/faculty/ken.french/ftp/F-F_Research_Data_Factors_CSV.zip"

size_deciles <- read_size_deciles_vw(url_size)
factors      <- read_factors(url_factors)

common_dates <- sort(intersect(size_deciles$date, factors$date))
stopifnot(length(common_dates) >= 1000)
last_1k_dates <- tail(common_dates, 1000)
if (is.numeric(last_1k_dates)) last_1k_dates <- as.Date(last_1k_dates, origin = "1970-01-01")

size_last <- filter(size_deciles, date %in% last_1k_dates)
fac_last  <- filter(factors,      date %in% last_1k_dates)

capm_data <- inner_join(size_last, fac_last, by = "date") |>
  pivot_longer(cols = Lo10:Hi10, names_to = "portfolio", values_to = "ret_pct") |>
  mutate(ret = ret_pct, rf = RF, mkt_excess = `Mkt-RF`, excess_ret = ret - rf) |>
  select(date, portfolio, excess_ret, mkt_excess, rf)

  nrow(capm_data)       # debería ser 10000 (1000 meses x 10 carteras)
  range(capm_data$date) # rango de fechas usado
  tail(capm_data)
```


\newpage

# CAPM serie de tiempo (sin y con HAC).

\begin{itemize}
\item Estimamos $r_{p,t}=\alpha_p+\beta_p r_{M,t}+\varepsilon_{p,t}$ para 10 carteras, donde $r_{p,t}$ y $r_{M,t}$ son retornos en exceso y $r_{M,t}$ corresponde a $Mkt\!-\!RF$.
\item Objetivo: obtener $\hat\beta_p$ y $\hat\alpha_p$. Comparamos errores estándar OLS con HAC Heteroskedasticity and Autocorrelation Consistent (Newey--West) para evitar inferencia optimista cuando existe autocorrelación y heterocedasticidad.
\item Muestra en esta etapa: estimamos 10 regresiones (una por cartera), cada una con $T=1000$ observaciones mensuales.
\end{itemize}

\newpage

# Estimación MCO.

```{r}
order_port <- c("Lo10","Dec2","Dec3","Dec4","Dec5","Dec6","Dec7","Dec8","Dec9","Hi10","Mkt-RF")

# OLS base
capm_ts <- capm_data |>
  filter(!is.na(excess_ret), !is.na(mkt_excess)) |>
  group_by(portfolio) |>
  do(tidy(lm(excess_ret ~ mkt_excess, data = .))) |>
  ungroup() |>
  mutate(term = recode(term, `(Intercept)` = "alpha", mkt_excess = "beta")) |>
  select(portfolio, term, estimate, p.value) |>
  pivot_wider(names_from = term, values_from = c(estimate, p.value)) |>
  mutate(portfolio = factor(portfolio, levels = order_port)) |>
  arrange(portfolio)

# OLS con SE Newey–West (puntuales iguales)
capm_ts_hac <- capm_data |>
  filter(!is.na(excess_ret), !is.na(mkt_excess)) |>
  group_by(portfolio) |>
  group_modify(~ {
    fit  <- lm(excess_ret ~ mkt_excess, data = .x)
    nwvc <- NeweyWest(fit, lag = 3, prewhite = FALSE)  # ajusta lag (3–6 típico)
    tidy(coeftest(fit, vcov. = nwvc))}) |>
  ungroup() |>
  mutate(term = recode(term, `(Intercept)` = "alpha", mkt_excess = "beta")) |>
  select(portfolio, term, estimate, p.value) |>
  pivot_wider(names_from = term, values_from = c(estimate, p.value)) |>
  mutate(portfolio = factor(portfolio, levels = order_port)) |>
  arrange(portfolio)

capm_ts       # sin corrección
capm_ts_hac   # con SE HAC
```
  
  \newpage
  
# Visualización MCO.

```{r}
order_port <- c("Lo10","Dec2","Dec3","Dec4","Dec5","Dec6","Dec7","Dec8","Dec9","Hi10")

line_df <- capm_ts |>
  transmute(portfolio, alpha = estimate_alpha, beta  = estimate_beta) |>
  mutate(portfolio = factor(portfolio, levels = order_port))

capm_plot_df <- capm_data |>
  mutate(portfolio = factor(portfolio, levels = order_port))

ggplot(capm_plot_df, aes(x = mkt_excess, y = excess_ret)) +
  geom_hline(yintercept = 0, linetype = "dashed", linewidth = 0.3) +
  geom_vline(xintercept = 0, linetype = "dashed", linewidth = 0.3) +
  geom_point(aes(color = mkt_excess > 0), alpha = 0.18, size = 0.7) +
  geom_abline(data = line_df, aes(intercept = alpha, slope = beta),
    show.legend = FALSE, linewidth = 0.6) +
  facet_wrap(~ portfolio, ncol = 5) +
  scale_color_manual(values = c("TRUE" = "#1f78b4", "FALSE" = "#e31a1c"),
                     labels = c("FALSE" = "Mercado < 0", "TRUE" = "Mercado > 0"),
                     name = "") +
scale_x_continuous(breaks = c(-15, 0, 15)) +
  scale_y_continuous(breaks = scales::pretty_breaks(n = 4)) +
  labs(title = expression(atop("CAPM en exceso: serie de tiempo por cartera",
                            r[p,t] == alpha[p] + beta[p] %.% r[M,t])),
    x = expression(r[M,t]~"(Mkt-RF)"),
    y = expression(r[p,t])) +
  theme_classic(base_size = 12) +  # quita cuadrícula
  theme(axis.text.x = element_text(angle = 0, vjust = 0.5),
    strip.background = element_blank())
```


\newpage
# Resultados. CAPM serie de tiempo (sin y con HAC).

\begin{itemize}
\item Las $\hat\beta_p$ se ubican entre $`r sprintf('%.2f', min(capm_ts$estimate_beta, na.rm = TRUE))`$ y $`r sprintf('%.2f', max(capm_ts$estimate_beta, na.rm = TRUE))`$ y son altamente significativas. En general, las carteras de mayor tamaño tienden a mostrar menor exposición al mercado.
\item Las $\hat\alpha_p$ son pequeñas en magnitud, del orden de décimas de punto porcentual mensual, y no son estadísticamente distintas de cero. HAC (Newey--West) cambia poco la inferencia, pero protege contra autocorrelación y heterocedasticidad.
\end{itemize}


\newpage

# Visualización de Betas y rendimientos en exceso.

```{r}
order_port <- c("Lo10","Dec2","Dec3","Dec4","Dec5","Dec6","Dec7","Dec8","Dec9","Hi10","Mkt-RF")

# Totales promedio por cartera
beta_ret <- capm_ts |>
  mutate(portfolio = factor(portfolio, levels = order_port)) |>
  select(portfolio, beta = estimate_beta) |>
  inner_join(capm_data |>
               group_by(portfolio) |>
               summarise(mean_total = mean(excess_ret, na.rm = TRUE),
                         .groups = "drop"), by = "portfolio")

# Punto de mercado: beta=1, mkt_excess
mkt_point <- tibble(portfolio  = factor("Mkt-RF", levels = order_port),
                    beta       = 1,
                    mean_total = mean(capm_data$mkt_excess, na.rm = TRUE))

beta_ret <- bind_rows(beta_ret, mkt_point)

ggplot(beta_ret, aes(x = beta, y = mean_total, label = portfolio)) +
  geom_point(size = 3, color = "#1f78b4") +
  geom_text(vjust = -0.8, size = 3) +
  labs(title = "CAPM en exceso: puntos por cartera",
       x = "Beta (exposición al mercado)", 
       y = "Rendimiento promedio en exceso") +
  theme_minimal(base_size = 12) +
  scale_x_continuous(limits = c(0.9, 1.25), expand = c(0, 0)) +
  scale_y_continuous(limits = c(0.65, 1.05), expand = c(0, 0)) +
  coord_equal()
```

\newpage
# Regresión en sección cruzada (sin y con Shanken).

\begin{itemize}
  \item Antes estimamos $\hat\beta_p$ para cada cartera a partir de una regresión de serie de tiempo. Ahora usamos esas $\hat\beta_p$ como insumo para evaluar la predicción central del CAPM en la sección cruzada.
  \item Específicamente, relacionamos el retorno promedio en exceso de cada cartera con su exposición al mercado:
  $\bar r_p = \gamma_0 + \gamma_1 \hat\beta_p + u_p$, donde $\bar r_p$ es el promedio temporal de $r_{p,t}$.
  \item Interpretación: $\gamma_1$ es el precio del riesgo de mercado, la compensación promedio por una unidad adicional de $\beta$, y $\gamma_0$ es el intercepto de la relación riesgo--retorno.
  \item Preguntas: ¿existe una relación positiva riesgo--retorno $\gamma_1>0$? y ¿es el intercepto compatible con cero en retornos en exceso $\gamma_0=0$?
  \item Reportamos OLS y corrección de Shanken (1992) para reflejar formalmente que $\hat\beta_p$ es un regresor estimado. Esta corrección ajusta la matriz de varianzas-covarianzas de la segunda etapa incorporando error de medición en betas y varianza del factor de mercado.
  \item Muestra en esta etapa: la regresión en sección cruzada usa $N=10$ observaciones (una por cartera).
\end{itemize}

De forma compacta, la corrección de Shanken puede escribirse para la varianza de $\hat\gamma=(\hat\gamma_0,\hat\gamma_1)^\top$ como:

\[
\widehat{\mathrm{Var}}_{S}(\hat\gamma)=
\frac{1}{T}\left[
(1+c)\,A\widehat{\Sigma}_{e}A^\top
+
\begin{pmatrix}
0 & 0 \\
0 & \hat{\sigma}_f^2
\end{pmatrix}
\right],\quad
A=(X^\top X)^{-1}X^\top,\quad
c=\frac{\hat{\lambda}^2}{\hat{\sigma}_f^2},
\]
donde $\hat\gamma=(\hat\gamma_0,\hat\gamma_1)^\top$ y $\hat{\lambda}=\hat\gamma_1$.
El término $(1+c)\,A\widehat{\Sigma}_{e}A^\top$ reescala la parte usual de segunda etapa al reconocer que las betas usadas como regresores son estimadas (no observadas). El término adicional con $\hat{\sigma}_f^2$ incorpora la variabilidad del factor de mercado en la pendiente de la regresión cruzada. En la práctica, esto suele aumentar errores estándar frente a OLS ingenuo y vuelve más conservadora la inferencia sobre $\gamma_1$.

\newpage

# Estimación regresión en sección cruzada.

```{r}
cross_df <- capm_ts |>
  select(portfolio, beta = estimate_beta) |>
  inner_join(capm_data |>
               group_by(portfolio) |>
               summarise(mean_excess = mean(excess_ret, na.rm = TRUE),
                         .groups = "drop"), by = "portfolio")

cs_reg  <- lm(mean_excess ~ beta, data = cross_df)
cs_tidy <- tidy(cs_reg)  # OLS sin corrección

# Shanken (1992): corrección formal para beta estimada en 1a etapa
# 1) Residuos de primera etapa por cartera para estimar Sigma_e (N x N)
resid_wide <- capm_data |>
  group_by(portfolio) |>
  group_modify(~ {
    fit <- lm(excess_ret ~ mkt_excess, data = .x)
    tibble(date = .x$date, resid = residuals(fit))
  }) |>
  ungroup() |>
  select(date, portfolio, resid) |>
  pivot_wider(names_from = portfolio, values_from = resid) |>
  arrange(date)

E_mat <- as.matrix(select(resid_wide, -date))
Sigma_e <- stats::cov(E_mat, use = "pairwise.complete.obs")

# 2) Matriz de diseño de sección cruzada X = [1, beta]
X <- model.matrix(~ beta, data = cross_df)
T_obs <- nrow(resid_wide)

# 3) Término c = lambda' Sigma_f^{-1} lambda (K=1)
sigma_f2 <- var(capm_data$mkt_excess, na.rm = TRUE)
lambda_hat <- unname(coef(cs_reg)[["beta"]])
c_sh <- as.numeric((lambda_hat^2) / sigma_f2)

# 4) Covarianza Shanken para [gamma0, gamma1]'
A <- solve(t(X) %*% X) %*% t(X)
base_part <- A %*% Sigma_e %*% t(A)
add_part <- matrix(c(0, 0, 0, sigma_f2), nrow = 2, byrow = TRUE)
vcov_shanken <- (1 / T_obs) * ((1 + c_sh) * base_part + add_part)

coef_cs <- coef(cs_reg)
se_sh <- sqrt(diag(vcov_shanken))
t_sh <- coef_cs / se_sh
p_sh <- 2 * pt(-abs(t_sh), df = T_obs - 1)

cs_shanken <- tibble(
  term = names(coef_cs),
  estimate = as.numeric(coef_cs),
  std.error = as.numeric(se_sh),
  statistic = as.numeric(t_sh),
  p.value = as.numeric(p_sh)
)

cs_tidy    # sin corrección
cs_shanken # con corrección Shanken (1992)
```
\newpage

# Resultados. Sección cruzada de promedios (sin y con Shanken).

\begin{itemize}
\item El precio del riesgo $\gamma_1$ es positivo en la muestra, con $\hat\gamma_1 = `r sprintf('%.2f', coef(cs_reg)[['beta']])`\%$ mensual. La inferencia arroja $p = `r sprintf('%.3f', cs_tidy$p.value[cs_tidy$term == 'beta'])`$ en OLS y $p = `r sprintf('%.3f', cs_shanken$p.value[cs_shanken$term == 'beta'])`$ con corrección de Shanken (1992). Con estos valores, la evidencia para $\gamma_1$ es `r ifelse(cs_shanken$p.value[cs_shanken$term == "beta"] < 0.05, "significativa al 5\\%", ifelse(cs_shanken$p.value[cs_shanken$term == "beta"] < 0.10, "significativa al 10\\% pero no al 5\\%", "no significativa al 10\\%"))`.
\item El intercepto $\gamma_0$ no difiere significativamente de cero, consistente con rendimientos en exceso correctamente centrados.
\item Este resultado anticipa lo que veremos con Fama-MacBeth: en lugar de usar solo promedios, estimaremos el precio del riesgo mes a mes para evaluar su variación temporal y realizar inferencia con errores estándar adecuados.
\end{itemize}

\newpage

# Visualización de Betas, rendimientos en exceso y línea de regresión.

```{r}
alpha_cs  <- coef(cs_reg)[["(Intercept)"]]
slope_rm  <- coef(cs_reg)[["beta"]]

ggplot(beta_ret, aes(x = beta, y = mean_total, label = portfolio)) +
  geom_point(size = 3, color = "#1f78b4") +
  geom_text(vjust = -0.8, size = 3) +
  geom_abline(intercept = alpha_cs, slope = slope_rm,
              linetype = "dashed", color = "firebrick") +
  labs(title = expression(atop("CAPM en exceso: puntos por cartera y línea", E(r[p]) == alpha + beta %.% E(r[M]))),
       x = "Beta (exposición al mercado)",
       y = "Rendimiento promedio en exceso") +
  theme_minimal(base_size = 12) +
  scale_x_continuous(limits = c(0.9, 1.25), expand = c(0, 0)) +
  scale_y_continuous(limits = c(0.65, 1.05), expand = c(0, 0)) +
  coord_equal() 
```

\newpage

# Fama-MacBeth (sin y con Newey-West).

\begin{itemize}
\item Fama-MacBeth: para cada mes estimamos $r_{p,t}=\lambda_{0,t}+\lambda_{1,t}\hat\beta_p+\eta_{p,t}$, usando $\hat\beta_p$ fijas de la regresión de serie de tiempo.
\item Interesa el precio del riesgo $\lambda_{1,t}$ y su promedio $\bar\lambda_1$. Para la inferencia sobre $\bar\lambda_1$, comparamos errores estándar básicos con HAC (Newey-West) sobre la serie temporal de $\hat\lambda_{1,t}$ (y análogamente para $\hat\lambda_{0,t}$).
\item Valor agregado frente a la sección cruzada: en lugar de estimar un solo $\gamma_1$ usando medias, Fama-MacBeth estima $\lambda_{1,t}$ mes a mes. Esto permite estudiar la variación temporal del precio del riesgo y construir inferencia a partir de la dispersión temporal de $\hat\lambda_{1,t}$, con correcciones HAC cuando hay dependencia en el tiempo.
\item Como el punto $Mkt\!-\!RF$ es solo una referencia visual y no entra en la regresión cruzada, la recta no está obligada a pasar exactamente por él.
\item Muestra en esta etapa: se estiman $T=1000$ regresiones mensuales, cada una con $N=10$ carteras.
\end{itemize}

\newpage

# Estimación Fama-MacBeth 1/2.

```{r}
# Betas fijos serie de tiempo
betas <- capm_ts |>
  select(portfolio, beta = estimate_beta)

# Regresiones mensuales: r_{p,t} ~ beta_p
fm_monthly <- capm_data |>
  select(date, portfolio, ret = excess_ret) |>
  left_join(betas, by = "portfolio") |>
  group_by(date) |>
  group_modify(~ tidy(lm(ret ~ beta, data = .x))) |>
  ungroup() |>
  mutate(term = recode(term, `(Intercept)` = "lambda0", beta = "lambda1"))

# Series λ1_t y λ0_t
lambda1_series <- fm_monthly |>
  filter(term == "lambda1") |>
  select(date, lambda1 = estimate, se = std.error, t = statistic, p = p.value)

lambda0_series <- fm_monthly |>
  filter(term == "lambda0") |>
  select(date, lambda0 = estimate, se = std.error, t = statistic, p = p.value)

# Resumen FM básico (sd/sqrt(T))
lambda1_mean_basic <- lambda1_series |>
  summarise(estimate  = mean(lambda1, na.rm = TRUE),
            std.error = sd(lambda1, na.rm = TRUE) / sqrt(n()),
            statistic = estimate / std.error,
            p.value   = 2 * pt(-abs(statistic), df = n() - 1)) |>
  mutate(method = "FM básico", factor = "lambda1", nw_lag = NA_integer_) |>
  select(method, factor, estimate, std.error, statistic, p.value, nw_lag)

lambda0_mean_basic <- lambda0_series |>
  summarise(estimate  = mean(lambda0, na.rm = TRUE),
            std.error = sd(lambda0, na.rm = TRUE) / sqrt(n()),
            statistic = estimate / std.error,
            p.value   = 2 * pt(-abs(statistic), df = n() - 1)) |>
  mutate(method = "FM básico", factor = "lambda0", nw_lag = NA_integer_) |>
  select(method, factor, estimate, std.error, statistic, p.value, nw_lag)
```


\newpage

# Estimación Fama-MacBeth 2/2.

```{r}
# Resumen FM con Newey–West sobre las series
nw_L <- 3  # rezago HAC (3–6 típico en mensual)

lambda1_mean_nw <- {
  fit  <- lm(lambda1 ~ 1, data = lambda1_series)
  vc   <- NeweyWest(fit, lag = nw_L, prewhite = FALSE)
  coeftest(fit, vcov. = vc) |>
    tidy() |>
    transmute(method   = "FM + NW", factor   = "lambda1",
              estimate = estimate, std.error = std.error,
              statistic = statistic, p.value = p.value,
              nw_lag = nw_L)}

lambda0_mean_nw <- {
  fit  <- lm(lambda0 ~ 1, data = lambda0_series)
  vc   <- NeweyWest(fit, lag = nw_L, prewhite = FALSE)
  coeftest(fit, vcov. = vc) |>
    tidy() |>
    transmute(method   = "FM + NW", factor   = "lambda0",
              estimate = estimate, std.error = std.error,
              statistic = statistic, p.value = p.value,
              nw_lag = nw_L)}

# Comparación lado a lado
lambda_mean <- bind_rows(lambda1_mean_basic, lambda0_mean_basic,
                         lambda1_mean_nw,    lambda0_mean_nw)

lambda1_series   # serie mensual de λ1_t
lambda0_series   # serie mensual de λ0_t
lambda_mean      # tabla comparativa básica vs NW para λ0 y λ1
```
\newpage

# Visualización de las estimaciones Fama-MacBeth.

```{r}
lambda_year <- bind_rows(
  lambda1_series |> transmute(date, value = lambda1, factor = "hat(lambda)[1]"),
  lambda0_series |> transmute(date, value = lambda0, factor = "hat(lambda)[0]")
) |>
  mutate(year = year(date)) |>
  group_by(factor, year) |>
  summarise(value = mean(value, na.rm = TRUE), .groups = "drop")

# Medias por panel (para la línea vertical)
lambda_year_mean <- lambda_year |>
  group_by(factor) |>
  summarise(mu = mean(value, na.rm = TRUE), .groups = "drop")

ggplot(lambda_year, aes(x = value)) +
  geom_density(aes(fill = factor), alpha = 0.35, adjust = 1.1, linewidth = 0.8) +
  geom_vline(data = lambda_year_mean, aes(xintercept = mu),
             linetype = "solid", linewidth = 0.6) +
  facet_wrap(~ factor, scales = "free_x", ncol = 1, labeller = label_parsed) +
  scale_x_continuous(breaks = scales::breaks_width(2)) +
  labs(title = "Fama-MacBeth: densidad de promedios anuales",
       subtitle = "Línea sólida: media por panel",
       x = "Promedio anual", y = "Densidad") +
  theme_classic(base_size = 13) +
  theme(legend.position = "none",
        strip.text = element_text(size = 16),
        strip.background = element_blank())
```

\newpage

# Resultados. Fama-MacBeth (sin y con Newey-West).
  
\begin{itemize}
\item El precio del riesgo de mercado es positivo en promedio y coherente con la sección cruzada. La evidencia estadística es moderada, con $p = `r sprintf('%.3f', lambda_mean$p.value[lambda_mean$method == 'FM básico' & lambda_mean$factor == 'lambda1'])`$ en FM básico y $p = `r sprintf('%.3f', lambda_mean$p.value[lambda_mean$method == 'FM + NW' & lambda_mean$factor == 'lambda1'])`$ con HAC Newey-West.
\item En magnitud económica, el estimado central es $\bar{\hat\lambda}_1 = `r sprintf('%.2f', lambda_mean$estimate[lambda_mean$method == 'FM básico' & lambda_mean$factor == 'lambda1'])`\%$ mensual.
\item El intercepto promedio es $\bar{\hat\lambda}_0 = `r sprintf('%.2f', lambda_mean$estimate[lambda_mean$method == 'FM básico' & lambda_mean$factor == 'lambda0'])`\%$ y no es estadísticamente distinto de cero ($p = `r sprintf('%.3f', lambda_mean$p.value[lambda_mean$method == 'FM básico' & lambda_mean$factor == 'lambda0'])`$ básico; $p = `r sprintf('%.3f', lambda_mean$p.value[lambda_mean$method == 'FM + NW' & lambda_mean$factor == 'lambda0'])`$ HAC); la corrección Newey--West aumenta modestamente los errores estándar sin cambiar el mensaje central.
\end{itemize}

\newpage
# Conclusión.

\Large 

\begin{itemize}
\item En esta muestra, con 10 carteras y 1000 meses, la evidencia es consistente con la predicción central del CAPM: a mayor exposición al mercado, medida por $\beta$, mayor rendimiento esperado en exceso.
\item El precio del riesgo de mercado se estima en $\bar{\hat\lambda}_1 = `r sprintf('%.2f', lambda_mean$estimate[lambda_mean$method == 'FM básico' & lambda_mean$factor == 'lambda1'])`\%$ mensual. En aproximación lineal, esto equivale a `r sprintf('%.2f', 12 * lambda_mean$estimate[lambda_mean$method == 'FM básico' & lambda_mean$factor == 'lambda1'])`\% anual. La significancia es marginal: $p = `r sprintf('%.3f', lambda_mean$p.value[lambda_mean$method == 'FM básico' & lambda_mean$factor == 'lambda1'])`$ en FM básico y $p = `r sprintf('%.3f', lambda_mean$p.value[lambda_mean$method == 'FM + NW' & lambda_mean$factor == 'lambda1'])`$ con HAC.
\item En términos económicos, diferencias moderadas en exposición al mercado se traducen en diferencias relevantes de retorno esperado. Por ejemplo, una cartera con $\beta=1.20$ frente a otra con $\beta=0.90$ tendría una prima esperada adicional de `r sprintf('%.2f', 0.30 * lambda_mean$estimate[lambda_mean$method == 'FM básico' & lambda_mean$factor == 'lambda1'])`\% mensual. En aproximación lineal, esto equivale a `r sprintf('%.2f', 12 * 0.30 * lambda_mean$estimate[lambda_mean$method == 'FM básico' & lambda_mean$factor == 'lambda1'])`\% anual.
\item Los interceptos, o alphas, son pequeños y no muestran desvíos sistemáticos de cero. Esto sugiere que, dentro de esta muestra, el factor de mercado captura la parte principal de la prima por riesgo.
\item El resultado debe leerse como evidencia favorable, no como validación definitiva. El buen ajuste puede depender del diseño muestral, con carteras diversificadas y horizonte largo, y modelos multifactor pueden explicar variación adicional en rendimientos.
\end{itemize}

```{r echo=FALSE}
resumen_final <- tibble::tibble(
  Enfoque = c("Serie de tiempo", "Sección cruzada", "Fama-MacBeth"),
  `Resultado clave` = c(
    paste0(
      "$\\hat\\beta$ en [",
      sprintf("%.2f", min(capm_ts$estimate_beta, na.rm = TRUE)),
      ", ",
      sprintf("%.2f", max(capm_ts$estimate_beta, na.rm = TRUE)),
      "]."
    ),
    paste0(
      "$\\hat\\gamma_1$ = ",
      sprintf("%.2f", coef(cs_reg)[["beta"]]),
      "%; p Shanken = ",
      sprintf("%.3f", cs_shanken$p.value[cs_shanken$term == "beta"]),
      "."
    ),
    paste0(
      "$\\hat\\lambda_1$ = ",
      sprintf("%.2f", lambda_mean$estimate[lambda_mean$method == "FM básico" & lambda_mean$factor == "lambda1"]),
      "%; p FM+NW = ",
      sprintf("%.3f", lambda_mean$p.value[lambda_mean$method == "FM + NW" & lambda_mean$factor == "lambda1"]),
      "."
    )
  ),
  Lectura = c(
    "Betas significativas y alphas pequeños",
    "Relación riesgo-retorno positiva",
    "Signo positivo con evidencia moderada al ajustar dependencia temporal"
  )
)

knitr::kable(resumen_final, align = "l", escape = FALSE)
```





