---
title: "\\textbf{CAPM desde cero.}"
subtitle: "Intuición económica antes del enfoque académico y aplicado"
author: "Dr. Martín Lozano \\texttt{https://mlozanoqf.github.io/}"
date: ""
format:
  pdf:
    pdf-engine: xelatex
    number-sections: true
    highlight-style: tango
header-includes:
  - \usepackage{xcolor}
  - \usepackage{fvextra}
  - |
      \DefineVerbatimEnvironment{Highlighting}{Verbatim}{
        breaklines,
        commandchars=\\\{\},
        numbers=left,
        numbersep=8pt,
        fontsize=\small,
        firstnumber=1,
        xleftmargin=1.5em,
        frame=none
      }
      \renewcommand{\theFancyVerbLine}{\textcolor{black}{\bfseries\small\arabic{FancyVerbLine}}}
  - \usepackage{amssymb}
  - \usepackage{amsmath}
---

```{r}
#| echo: false
#| results: asis

meses <- c("enero","febrero","marzo","abril","mayo","junio",
           "julio","agosto","septiembre","octubre","noviembre","diciembre")

ahora <- Sys.time()
mes <- meses[as.integer(format(ahora, "%m"))]
ampm <- ifelse(format(ahora, "%p") == "AM", "a.m.", "p.m.")
fecha_txt <- sprintf("%s de %s de %s, %s %s",
                     format(ahora, "%d"),
                     mes,
                     format(ahora, "%Y"),
                     format(ahora, "%I:%M"),
                     ampm)

cat("\\begin{center}\n", sep = "")
cat(fecha_txt, "\n", sep = "")
cat("\\end{center}\n", sep = "")
```

```{r}
#| echo: false
#| message: false
#| warning: false
library(knitr)

tabla <- matrix(
  c("$\\times$", "$\\times$", "$\\checkmark$",
    "$\\times$", "$\\checkmark$", "$\\times$",
    "$\\times$", "$\\checkmark$", "$\\times$"),
  nrow = 3, byrow = TRUE
)
colnames(tabla) <- c("Fundamental", "Intermedio", "Especializado")
rownames(tabla) <- c("Finanzas", "Estadística", "R")

kable(tabla, escape = FALSE, align = c("c","c","c"))
```

\newpage
\Large

# El problema que CAPM intenta resolver.

La decisión financiera central es comparar alternativas con distinto nivel de riesgo.

Si una inversión ofrece más rendimiento que otra, la pregunta correcta no es solo “cuánto rinde”, sino “qué riesgo exige asumir para obtener ese rendimiento”.

CAPM propone una regla para esa comparación: relacionar rendimiento esperado y exposición al riesgo de mercado.

\newpage

# Ecuación base del modelo.

En esta introducción usaremos la versión en exceso del CAPM:

$$
r_{i,t}=\alpha_i+\beta_i\,r_{M,t}+\varepsilon_{i,t}
$$

Esta ecuación resume tres ideas que se estudiarán por separado:

- **beta**: exposición al mercado.
- **alpha**: componente promedio no explicado por mercado.
- **epsilon**: variación residual de cada periodo.

\newpage

# **Beta**: exposición al mercado.

En la ecuación,
$$
r_{i,t}=\alpha_i+\boldsymbol{\beta_i}\,r_{M,t}+\varepsilon_{i,t}
$$

**Beta** indica cuánto cambia, en promedio, el rendimiento del activo cuando cambia el rendimiento del mercado.

Por eso beta permite ordenar activos por sensibilidad sistemática: menor sensibilidad, sensibilidad similar, o mayor sensibilidad que el mercado.

En términos de decisión, beta es la pieza que conecta riesgo de mercado con rendimiento requerido.

\newpage

# **Alpha**: componente no explicado por mercado.

En la ecuación,
$$
r_{i,t}=\boldsymbol{\alpha_i}+\beta_i\,r_{M,t}+\varepsilon_{i,t}
$$

**Alpha** representa el componente promedio del rendimiento que no queda explicado únicamente por la exposición al mercado.

Un alpha positivo sugiere que, en la muestra analizada, el desempeño fue mayor al que se justificaría solo por beta. Un alpha negativo sugiere lo contrario.

La lectura correcta es condicional: alpha depende de la ventana temporal, del benchmark y del diseño empírico.

\newpage

# **Epsilon**: variación residual y diversificación.

En la ecuación,
$$
r_{i,t}=\alpha_i+\beta_i\,r_{M,t}+\boldsymbol{\varepsilon_{i,t}}
$$

**Epsilon** recoge la parte del movimiento del activo que no explica el componente de mercado en ese periodo.

Una fracción importante de esa variación es específica del activo o del periodo. En carteras diversificadas, ese componente tiende a compensarse parcialmente entre activos.

Esta distinción es clave para CAPM: no todo riesgo tiene el mismo papel en el rendimiento requerido.

\newpage

# Qué hace CAPM en la práctica.

CAPM organiza el análisis en tres niveles:

- medir exposición al mercado (**beta**),
- evaluar desempeño ajustado por mercado (**alpha**),
- separar variación residual (**epsilon**).

Con esa estructura se pueden comparar activos, discutir rendimiento requerido del equity y evaluar desempeño con un marco consistente.

El valor principal no es “adivinar” rendimientos futuros, sino mejorar la calidad de la comparación financiera.

\newpage

# Alcance y límites.

CAPM es una aproximación útil, no una descripción completa de todos los riesgos.

Sus resultados son condicionales al periodo, frecuencia, benchmark y supuestos del análisis.

Por eso debe leerse como modelo base: suficientemente simple para ordenar decisiones, pero no definitivo para toda situación.

Esta lectura evita dos errores comunes: sobreconfiar en el modelo o descartarlo por no ser perfecto.

\newpage

# CAPM en contexto.

En finanzas existen modelos multifactoriales que amplían la explicación del rendimiento.

Aun así, CAPM conserva valor formativo porque establece la lógica central: qué parte del riesgo se conecta con rendimiento requerido y cómo separar exposición sistemática de componente residual.

Por eso CAPM funciona como punto de partida natural antes de entrar a extensiones más complejas.

\newpage

# Puente a los dos videos siguientes.

Este documento dejó establecida la intuición y el lenguaje base del modelo.

En el video académico, el foco será la validación econométrica: qué tan bien se sostiene esta lógica con evidencia e inferencia estadística.

En el video práctico, el foco será el uso operativo: cómo convertir **beta**, **alpha** y rendimiento requerido en decisiones concretas de análisis financiero.

La secuencia es deliberada: primero lógica, luego validación y finalmente aplicación.

\newpage

# Conclusión.

CAPM puede resumirse como una herramienta de organización conceptual para decisiones bajo riesgo.

La ecuación en exceso permite distinguir con claridad tres piezas: **beta** (exposición sistemática), **alpha** (componente no explicado por mercado) y **epsilon** (variación residual).

Con esta base, los enfoques académico y aplicado se entienden como dos extensiones complementarias de una misma lógica financiera.

