---
title: "\\textbf{Derivaciones matemáticas | Valor del dinero en el tiempo.}"
subtitle: "Finanzas para no financieros."
author: "Dr. Martín Lozano \\texttt{https://mlozanoqf.github.io/}"
date: "`r gsub('a\\. m\\.', 'a.m.', gsub('p\\. m\\.', 'p.m.', format(Sys.time(), '%d de %B de %Y, %I:%M %p')))`"
output:
  pdf_document:
    latex_engine: xelatex
    number_sections: true
    highlight: tango
header-includes:
  - \usepackage{xcolor}
  - \usepackage{amssymb}
  - \usepackage{amsmath}
---

```{r echo=FALSE, message=FALSE, warning=FALSE}
library(knitr)

tabla <- matrix(
  c("$\\checkmark$", "$\\times$", "$\\times$",
    "$\\times$", "$\\times$", "$\\times$",
    "$\\times$", "$\\times$", "$\\times$"),
  nrow = 3, byrow = TRUE
)
colnames(tabla) <- c("Fundamental", "Intermedio", "Especializado")
rownames(tabla) <- c("Finanzas", "Estadística", "R")

kable(tabla, escape = FALSE, align = c("c","c","c"))

```





```{r setup, include=FALSE}
knitr::opts_chunk$set(
  echo = TRUE,
  message = FALSE,
  warning = FALSE,
  class.source = "numberLines",   # activa numeración en todos los chunks con echo=TRUE
  Sys.setlocale("LC_TIME", "es_ES.UTF-8")
)
```

\newpage
\Large 

# Introducción

\begin{itemize}
\item El valor del dinero en el tiempo implica que \$1 hoy no equivale a \$1 mañana. Con una tasa $i$, el dinero puede crecer (capitalizarse) o traerse al presente (descontarse).

\item Las fórmulas de $VP$ y $VF$ permiten comparar cantidades en fechas distintas usando una fecha base, lo cual es clave para decidir entre alternativas.

\item A partir del caso más simple de un solo periodo, se construye la fórmula general para $n$ periodos y luego se extiende a flujos de efectivo: anualidades y perpetuidades.

\item Estas derivaciones son la base para aplicaciones como valuación de proyectos, créditos e hipotecas, planes de ahorro e inversiones, y valuación de activos con flujos futuros.
\end{itemize}


\newpage

# Valor futuro y presente.

\begin{itemize}
\item Valor futuro, a un solo periodo, $n=1$.

$VF = VP + (i \times VP) \rightarrow VF = VP(1+i)$.

\item Valor futuro, a dos periodos, $n=2$.

$VF = VP(1+i)+ (i \times VP(1+i)) \rightarrow VF = VP(1+i)(1+i)$

$VF = VP(1+i)^2$.

\item Valor futuro, a $n$ periodos.

$VF = VP(1+i)^n$.

\item Valor presente.

$VF = VP(1+i)^n \rightarrow VP = \dfrac{VF}{(1+i)^n}$.

\item En la práctica, traer a valor presente o futuro una sola cantidad de dinero no es muy común. Lo regular es que tengamos que hacer operaciones con varios flujos de efectivo futuros al mismo tiempo, como en el pago de créditos que involucran muchos pagos.

\end{itemize}


\newpage

# Valor presente de una anualidad ordinaria (pagos al final).

\begin{itemize}
\item Planteamiento (pago fijo $C$, tasa por periodo $i$, $n$ pagos).

$VPA = \dfrac{C}{1+i} + \dfrac{C}{(1+i)^2} + \cdots + \dfrac{C}{(1+i)^n}$.

\item Factorizamos $C$.

$VPA = C\left[\dfrac{1}{1+i} + \dfrac{1}{(1+i)^2} + \cdots + \dfrac{1}{(1+i)^n}\right]$.

\item Para ver una serie geométrica, definimos $q=\dfrac{1}{1+i}$.

$VPA = C\left[q + q^2 + q^3 + \cdots + q^n\right]$.

\item Definimos $S$.

$S = q + q^2 + q^3 + \cdots + q^n$

$qS = q^2 + q^3 + q^4 + \cdots + q^{n} + q^{n+1}$

$S - qS = (q + q^2 + \cdots + q^n) - (q^2 + \cdots + q^{n} + q^{n+1})$

$S - qS = q - q^{n+1} \rightarrow S(1-q) = q(1-q^n)$

$S = \dfrac{q(1-q^n)}{1-q}$.

\item Nos olvidamos de $q$ y regresamos a $i$.

Numerador: $q(1-q^n) \rightarrow (1+i)^{-1} (1-(1+i)^{-n})$.

Denominador: $(1-q) = 1-\dfrac{1}{1+i} \rightarrow \dfrac{i}{1+i} \rightarrow i(1+i)^{-1}$.

$S = \dfrac{q(1-q^n)}{1-q} \rightarrow \dfrac{(1+i)^{-1}(1-(1+i)^{-n})}{i(1+i)^{-1}}$

$S = \dfrac{1-(1+i)^{-n}}{i}$.

\item Nos olvidamos de $S$ y regresamos al planteamiento original.

$VPA = C \times S \rightarrow VPA = C\dfrac{1-(1+i)^{-n}}{i}$.
\end{itemize}

\newpage

# Valor futuro de una anualidad ordinaria (pagos al final).

\begin{itemize}
\item Partimos del valor presente de la anualidad.

$VPA = C\dfrac{1-(1+i)^{-n}}{i}$.

\item Llevamos $VPA$ al final del periodo $n$.

$VFA = VPA(1+i)^n$.

\item Sustituimos $VPA$.

$VFA = C \dfrac{(1-(1+i)^{-n})(1+i)^n}{i}$.

\item Simplificamos.

$VFA = C\dfrac{(1+i)^n - 1}{i}$.
\end{itemize}

\newpage

# Valor presente de una anualidad anticipada.

\begin{itemize}
\item Partimos del valor presente de la anualidad ordinaria.

$VPA=\dfrac{C}{(1+i)}+\dfrac{C}{(1+i)^2}+\cdots+\dfrac{C}{(1+i)^n}$.

\item Definimos el valor presente de la anualidad anticipada.

$VPA_{ant}=C+\dfrac{C}{(1+i)}+\cdots+\dfrac{C}{(1+i)^{n-1}}$.

\item Re-escribimos la ordinaria.

$VPA=\dfrac{1}{(1+i)}\left(C+\dfrac{C}{(1+i)}+\cdots+\dfrac{C}{(1+i)^{n-1}}\right) \rightarrow \dfrac{VPA_{ant}}{(1+i)}$

\item En resumen.

$VPA_{ant}=VPA(1+i)$.

$VPA = C\dfrac{1-(1+i)^{-n}}{i}$.

\end{itemize}

\newpage

# Valor futuro de una anualidad anticipada.

\begin{itemize}

\item Partimos del valor futuro de la anualidad ordinaria. El último pago en $t=n$ no capitaliza, queda $C$.

$VFA=C(1+i)^{n-1}+C(1+i)^{n-2}+\cdots+C(1+i)+C$.

\item Definimos el valor futuro de la anualidad anticipada.

$VFA_{ant}=C(1+i)^n+C(1+i)^{n-1}+\cdots+C(1+i)^2+C(1+i)$.

\item Re-escribimos la anticipada.

$VFA_{ant}=(1+i)\left(C(1+i)^{n-1}+C(1+i)^{n-2}+\cdots+C\right) \rightarrow (1+i)VFA$

\item En resumen.

$VFA_{ant}=VFA(1+i)$.

$VFA = C\dfrac{(1+i)^n - 1}{i}$.


\end{itemize}

\newpage

# Perpetuidad (pagos al final).

\begin{itemize}
\item Planteamiento (pago fijo $C$ cada periodo, tasa $i$, duración infinita).

$VPP = \dfrac{C}{1+i} + \dfrac{C}{(1+i)^2} + \dfrac{C}{(1+i)^3} + \cdots$.

\item Factorizamos $C$ y definimos $q=\dfrac{1}{1+i}$.

$VPP = C\left[\dfrac{1}{1+i} + \dfrac{1}{(1+i)^2} + \cdots \right]$

$VPP = C\left[q + q^2 + q^3 + \cdots\right]$.

\item Definimos $S$.

$S = q + q^2 + q^3 + \cdots$

$qS = q^2 + q^3 + q^4 + \cdots$

$S - qS = (q + q^2 + q^3 + \cdots) - (q^2 + q^3 + q^4 + \cdots)$

$S - qS = q \rightarrow S(1-q) = q$

$S = \dfrac{q}{1-q}$.

\item Sustituimos $q=(1+i)^{-1}$, y $(1-q) = i(1+i)^{-1}$.

$S=\dfrac{(1+i)^{-1}}{i(1+i)^{-1}}$

$S=\dfrac{1}{i}$.

\item Finalmente.

$VPP = C\times S $

$VPP = \dfrac{C}{i}$.
\end{itemize}

\newpage

# Conclusión.

\begin{itemize}
\item A partir de la capitalización por periodos se obtiene la relación general entre $VP$ y $VF$.

\item Usando la suma de una serie geométrica se derivan las fórmulas para anualidades y perpetuidades.

\item En conjunto, estas expresiones permiten valorar y comparar flujos de efectivo en distintos momentos de tiempo de manera consistente.
\end{itemize}


\newpage