---
title: "\\textbf{Finanzas para no financieros.}"
subtitle: "Valor presente y valor futuro."
author: "Dr. Martín Lozano \\texttt{https://mlozanoqf.github.io/}"
date: "`r gsub('a\\. m\\.', 'a.m.', gsub('p\\. m\\.', 'p.m.', format(Sys.time(), '%d de %B de %Y, %I:%M %p')))`"
output:
  pdf_document:
    latex_engine: xelatex
    number_sections: true
    highlight: tango
header-includes:
  - \usepackage{xcolor}
  - \usepackage{fvextra}
  - |
      \DefineVerbatimEnvironment{Highlighting}{Verbatim}{
        breaklines,
        commandchars=\\\{\},
        numbers=left,
        numbersep=8pt,
        fontsize=\small,
        firstnumber=1,
        xleftmargin=1.5em,
        frame=none
      }
      % ← Estilo de los números de línea (más visibles)
      \renewcommand{\theFancyVerbLine}{\textcolor{black}{\bfseries\small\arabic{FancyVerbLine}}}
  - \usepackage{amssymb}
  - \usepackage{amsmath}
---

```{r echo=FALSE, message=FALSE, warning=FALSE}
library(knitr)

tabla <- matrix(
  c("$\\checkmark$", "$\\times$", "$\\times$",
    "$\\times$", "$\\times$", "$\\times$",
    "$\\times$", "$\\times$", "$\\times$"),
  nrow = 3, byrow = TRUE
)
colnames(tabla) <- c("Fundamental", "Intermedio", "Especializado")
rownames(tabla) <- c("Finanzas", "Estadística", "R")

kable(tabla, escape = FALSE, align = c("c","c","c"))

```





```{r setup, include=FALSE}
knitr::opts_chunk$set(
  echo = TRUE,
  message = FALSE,
  warning = FALSE,
  class.source = "numberLines",   # activa numeración en todos los chunks con echo=TRUE
  Sys.setlocale("LC_TIME", "es_ES.UTF-8")
)
```

\newpage
\Large 

# ¿Por qué necesitamos comparar dinero en distintos momentos?

\begin{itemize}
\item En finanzas no basta con saber cuánto dinero recibes o pagas, sino también cuándo ocurre. El tiempo cambia lo que puedes hacer con el dinero, las oportunidades que puedes aprovechar y los riesgos que enfrentas.
\item Para tomar decisiones de inversión, financiamiento o evaluación de proyectos necesitas comparar alternativas que ocurren en distintos momentos. Para eso se requiere llevar todos los montos al mismo punto en el tiempo, ya sea al presente o al futuro.
\item El valor presente y el valor futuro son herramientas que permiten expresar dinero de diferentes fechas en unidades comparables. Con esto puedes decidir si una alternativa conviene más que otra y entender el efecto del tiempo y del costo de oportunidad.
\end{itemize}

\newpage

# La tasa de interés como precio del dinero.

\begin{itemize}
\item La tasa de interés es el precio que compensa a quien entrega dinero hoy y renuncia a su liquidez durante un periodo. Quien presta su dinero asume que no podrá usarlo para otras necesidades, por lo que exige un rendimiento a cambio de esa renuncia temporal.
\item Quien recibe dinero hoy está obteniendo liquidez inmediata que no tenía. Esa ventaja tiene un costo, que se expresa como la tasa de interés que deberá pagar más adelante.
\item La tasa de interés equilibra estas dos posiciones: un incentivo para quien entrega dinero y un costo para quien lo recibe.
\item En la práctica, todas las comparaciones entre valores presentes y valores futuros se hacen usando una tasa de interés, porque es la forma de reconocer el valor del tiempo, la liquidez sacrificada y los incentivos económicos de ambas partes.
\end{itemize}

\newpage

# Capitalización y descuento: cómo interactúan el tiempo y la tasa de interés.

\begin{itemize}
\item La tasa de interés transforma el valor del dinero a lo largo del tiempo. Cuando llevamos un monto hacia adelante, estamos aplicando capitalización. Cuando lo traemos al presente, estamos aplicando descuento.
\item Capitalizar significa calcular cuánto valdrá en el futuro un dinero que tienes hoy. Refleja el rendimiento que exige quien entrega su dinero y renuncia a usarlo durante un periodo.
\item Descontar significa calcular cuánto vale hoy un dinero que recibirás en el futuro. Refleja el costo de oportunidad y la compensación necesaria para esperar y asumir incertidumbre.
\item Ambos procesos usan la misma tasa de interés. La única diferencia es la dirección en el tiempo: avanzar para obtener un valor futuro, retroceder para obtener un valor presente.
\end{itemize}

\newpage