---
title: "\\textbf{Finanzas para no financieros.}"
subtitle: "Introducción a los estados financieros y su análisis."
author: "Dr. Martín Lozano \\texttt{https://mlozanoqf.github.io/}"
date: "`r gsub('a\\. m\\.', 'a.m.', gsub('p\\. m\\.', 'p.m.', format(Sys.time(), '%d de %B de %Y, %I:%M %p')))`"
output:
  pdf_document:
    latex_engine: xelatex
    number_sections: true
    highlight: tango
header-includes:
  - \usepackage{xcolor}
  - \usepackage{fvextra}
  - |
      \DefineVerbatimEnvironment{Highlighting}{Verbatim}{
        breaklines,
        commandchars=\\\{\},
        numbers=left,
        numbersep=8pt,
        fontsize=\small,
        firstnumber=1,
        xleftmargin=1.5em,
        frame=none
      }
      % ← Estilo de los números de línea (más visibles)
      \renewcommand{\theFancyVerbLine}{\textcolor{black}{\bfseries\small\arabic{FancyVerbLine}}}
  - \usepackage{amssymb}
  - \usepackage{amsmath}
---

```{r echo=FALSE, message=FALSE, warning=FALSE}
library(knitr)

tabla <- matrix(
  c("$\\checkmark$", "$\\times$", "$\\times$",
    "$\\times$", "$\\times$", "$\\times$",
    "$\\times$", "$\\times$", "$\\times$"),
  nrow = 3, byrow = TRUE
)
colnames(tabla) <- c("Fundamental", "Intermedio", "Especializado")
rownames(tabla) <- c("Finanzas", "Estadística", "R")

kable(tabla, escape = FALSE, align = c("c","c","c"))

```





```{r setup, include=FALSE}
knitr::opts_chunk$set(
  echo = TRUE,
  message = FALSE,
  warning = FALSE,
  class.source = "numberLines",   # activa numeración en todos los chunks con echo=TRUE
  Sys.setlocale("LC_TIME", "es_ES.UTF-8")
)
```

\newpage
\Large 

# Introducción al propósito de los estados financieros.

\begin{itemize}
  \item Los estados financieros resumen la situación económica de una empresa y permiten entender qué tiene, a quién le debe y qué tan bien está funcionando. Expresan información en forma de stock (balance general, una fotografía en un momento) y flujo (estado de resultados, el desempeño durante un periodo).
  \item Son útiles para quienes analizan la empresa por dentro y por fuera. Bancos y proveedores quieren saber si la empresa puede cumplir sus compromisos, mientras que inversionistas buscan entender su capacidad para generar utilidades. El gobierno puede evaluar obligaciones fiscales y actividad económica, y el administrador financiero utiliza esta información para tomar decisiones sobre inversión, financiamiento y operación.
  \end{itemize}


\newpage



# Conclusión.


\newpage

