---
title: "\\textbf{Anualidades.}"
subtitle: "Finanzas para no financieros."
author: "Dr. Martín Lozano \\texttt{https://mlozanoqf.github.io/}"
date: "`r gsub('a\\. m\\.', 'a.m.', gsub('p\\. m\\.', 'p.m.', format(Sys.time(), '%d de %B de %Y, %I:%M %p')))`"
output:
  pdf_document:
    latex_engine: xelatex
    number_sections: true
    highlight: tango
header-includes:
  - \usepackage{xcolor}
  - \usepackage{fvextra}
  - |
      \DefineVerbatimEnvironment{Highlighting}{Verbatim}{
        breaklines,
        commandchars=\\\{\},
        numbers=left,
        numbersep=8pt,
        fontsize=\small,
        firstnumber=1,
        xleftmargin=1.5em,
        frame=none
      }
      % ← Estilo de los números de línea (más visibles)
      \renewcommand{\theFancyVerbLine}{\textcolor{black}{\bfseries\small\arabic{FancyVerbLine}}}
  - \usepackage{amssymb}
  - \usepackage{amsmath}
---

```{r echo=FALSE, message=FALSE, warning=FALSE}
library(knitr)

tabla <- matrix(
  c("$\\checkmark$", "$\\times$", "$\\times$",
    "$\\times$", "$\\times$", "$\\times$",
    "$\\times$", "$\\times$", "$\\times$"),
  nrow = 3, byrow = TRUE
)
colnames(tabla) <- c("Fundamental", "Intermedio", "Especializado")
rownames(tabla) <- c("Finanzas", "Estadística", "R")

kable(tabla, escape = FALSE, align = c("c","c","c"))

```





```{r setup, include=FALSE}
knitr::opts_chunk$set(
  echo = TRUE,
  message = FALSE,
  warning = FALSE,
  class.source = "numberLines",   # activa numeración en todos los chunks con echo=TRUE
  Sys.setlocale("LC_TIME", "es_ES.UTF-8")
)
```

\newpage
\Large 

# ¿Qué es una anualidad?

\begin{itemize}
\item En muchas decisiones financieras no hay un solo pago o un solo cobro, sino una serie de pagos o cobros que se repiten de forma regular a lo largo del tiempo.
\item Una anualidad es precisamente eso. Una secuencia de flujos iguales que ocurren en intervalos regulares, normalmente cada año, mes o periodo.
\item Las anualidades aparecen de forma natural en planes de ahorro, pensiones, pagos de créditos, rentas, seguros y tarjetas de crédito.
\item Evaluar una anualidad implica responder la misma pregunta de siempre en finanzas. Cuánto valen hoy esos pagos futuros o cuánto habrá que pagar en el futuro por compromisos que asumimos hoy.
\item Por eso, las anualidades extienden las ideas de valor presente y valor futuro a situaciones reales donde el dinero no llega ni se paga de una sola vez.
\end{itemize}


\newpage

# Fórmulas básicas de anualidades y perpetuidades.

\begin{itemize}
\item Una anualidad es una serie de pagos iguales $C$ que ocurren al final de cada periodo durante $n$ periodos, con tasa por periodo $i$. Para comparar con dinero de hoy, llevamos esos pagos al presente.

\item Valor presente de una anualidad ordinaria.

$VP = C \dfrac{1 - (1+i)^{-n}}{i}$.

\item Valor futuro de una anualidad ordinaria.

$VF = C \dfrac{(1+i)^{n} - 1}{i}$.

\item Si el pago ocurre al inicio de cada periodo (anualidad anticipada), el valor es el de la anualidad ordinaria multiplicado por $(1+i)$.

$VP_{\text{ant}} = VP(1+i)$.

$VF_{\text{ant}} = VF(1+i)$.

\item Una perpetuidad es una anualidad sin fin.

$VP = \dfrac{C}{i}$.
\end{itemize}


\newpage

\newpage

# Conclusión.


