---
title: "\\textbf{Derivaciones matemáticas | Valor del dinero en el tiempo.}"
subtitle: "Finanzas para no financieros."
author: "Dr. Martín Lozano \\texttt{https://mlozanoqf.github.io/}"
date: "`r gsub('a\\. m\\.', 'a.m.', gsub('p\\. m\\.', 'p.m.', format(Sys.time(), '%d de %B de %Y, %I:%M %p')))`"
output:
  pdf_document:
    latex_engine: xelatex
    number_sections: true
    highlight: tango
header-includes:
  - \usepackage{xcolor}
  - \usepackage{amssymb}
  - \usepackage{amsmath}
---

```{r echo=FALSE, message=FALSE, warning=FALSE}
library(knitr)

tabla <- matrix(
  c("$\\checkmark$", "$\\times$", "$\\times$",
    "$\\times$", "$\\times$", "$\\times$",
    "$\\times$", "$\\times$", "$\\times$"),
  nrow = 3, byrow = TRUE
)
colnames(tabla) <- c("Fundamental", "Intermedio", "Especializado")
rownames(tabla) <- c("Finanzas", "Estadística", "R")

kable(tabla, escape = FALSE, align = c("c","c","c"))

```





```{r setup, include=FALSE}
knitr::opts_chunk$set(
  echo = TRUE,
  message = FALSE,
  warning = FALSE,
  class.source = "numberLines",   # activa numeración en todos los chunks con echo=TRUE
  Sys.setlocale("LC_TIME", "es_ES.UTF-8")
)
```

\newpage
\Large 

# Introducción

\begin{itemize}
\item El valor del dinero en el tiempo implica que \$1 hoy no equivale a \$1 mañana. Con una tasa $i$, el dinero puede crecer (capitalizarse) o traerse al presente (descontarse).

\item Las fórmulas de $VP$ y $VF$ permiten comparar cantidades en fechas distintas usando una fecha base, lo cual es clave para decidir entre alternativas.

\item A partir del caso más simple de un solo periodo, se construye la fórmula general para $n$ periodos y luego se extiende a flujos de efectivo: anualidades y perpetuidades.

\item Estas derivaciones son la base para aplicaciones como valuación de proyectos, créditos e hipotecas, planes de ahorro e inversiones, y valuación de activos con flujos futuros.
\end{itemize}


\newpage

# Valor futuro.

\begin{itemize}
\item Un solo periodo.

$VF = VP + iVP \rightarrow VF = VP(1+i)$.

\item Dos periodos.

$VF = VP(1+i)+iVP(1+i) \rightarrow VF = VP(1+i)(1+i)$

$\rightarrow VF = VP(1+i)^2$.

\item $n$ periodos.

$VF = VP(1+i)^n$.

\item Valor presente.

$VF = VP(1+i)^n \rightarrow VP = \dfrac{VF}{(1+i)^n}$.
\end{itemize}


\newpage

# Anualidad ordinaria (pagos al final).

\begin{itemize}
\item Planteamiento (pago fijo $C$, tasa por periodo $i$, $n$ pagos).

$VP = \dfrac{C}{1+i} + \dfrac{C}{(1+i)^2} + \cdots + \dfrac{C}{(1+i)^n}$.

\item Factorizamos $C$.

$VP = C\left[\dfrac{1}{1+i} + \dfrac{1}{(1+i)^2} + \cdots + \dfrac{1}{(1+i)^n}\right]$.

\item Para ver una serie geométrica, definimos $q=\dfrac{1}{1+i}$.

$VP = C\left[q + q^2 + q^3 + \cdots + q^n\right]$.

\item Definimos $S$.

$S = q + q^2 + q^3 + \cdots + q^n$

$qS = q^2 + q^3 + q^4 + \cdots + q^{n+1}$

$S - qS = (q + q^2 + \cdots + q^n) - (q^2 + \cdots + q^{n+1})$

$\rightarrow S - qS = q - q^{n+1} \rightarrow S(1-q) = q(1-q^n)$

$\rightarrow S = \dfrac{q(1-q^n)}{1-q}$.

\item Sustituimos $q=\dfrac{1}{1+i}$, y $(1-q) = 1-\dfrac{1}{1+i} = \dfrac{i}{1+i}$:

$S = \dfrac{\frac{1}{1+i}\left(1-(1+i)^{-n}\right)}{\frac{i}{1+i}}
= \dfrac{1-(1+i)^{-n}}{i}$.

\item Finalmente.

$VP = CS \rightarrow VP = C\,\dfrac{1-(1+i)^{-n}}{i}$.
\end{itemize}

\newpage

# Valor futuro de una anualidad ordinaria (pagos al final).

\begin{itemize}
\item Partimos del valor presente.

$VP = C\,\dfrac{1-(1+i)^{-n}}{i}$.

\item Llevamos $VP$ al final del periodo $n$.

$VF = VP(1+i)^n$.

\item Sustituimos $VP$.

$VF = \left(C\,\dfrac{1-(1+i)^{-n}}{i}\right)(1+i)^n$.

\item Simplificamos usando $(1+i)^n(1+i)^{-n}=1$.

$VF = C\,\dfrac{(1+i)^n - 1}{i}$.
\end{itemize}

\newpage

# Perpetuidad (pagos al final).

\begin{itemize}
\item Planteamiento (pago fijo $C$ cada periodo, tasa $i$, duración infinita).

$VP = \dfrac{C}{1+i} + \dfrac{C}{(1+i)^2} + \dfrac{C}{(1+i)^3} + \cdots$.

\item Factorizamos $C$ y definimos $q=\dfrac{1}{1+i}$.

$VP = C\left[\dfrac{1}{1+i} + \dfrac{1}{(1+i)^2} + \cdots \right]$

$\rightarrow VP = C\left[q + q^2 + q^3 + \cdots\right]$.

\item Definimos $S$:

$S = q + q^2 + q^3 + \cdots$

$qS = q^2 + q^3 + q^4 + \cdots$

$S - qS = (q + q^2 + q^3 + \cdots) - (q^2 + q^3 + q^4 + \cdots)$

$\rightarrow S - qS = q \rightarrow S(1-q) = q$

$\rightarrow S = \dfrac{q}{1-q}$.

\item Sustituimos $q=\dfrac{1}{1+i}$, y $(1-q) = 1-\dfrac{1}{1+i}=\dfrac{i}{1+i}$:

$S=\dfrac{\frac{1}{1+i}}{\frac{i}{1+i}}=\dfrac{1}{i}$.

\item Finalmente:

$VP = C\,S \rightarrow VP = \dfrac{C}{i}$.
\end{itemize}

\newpage

# Conclusión.

\begin{itemize}
\item A partir de la capitalización por periodos se obtiene la relación general entre $VP$ y $VF$.

\item Usando la suma de una serie geométrica se derivan las fórmulas para anualidades y perpetuidades.

\item En conjunto, estas expresiones permiten valorar y comparar flujos de efectivo en distintos momentos de tiempo de manera consistente.
\end{itemize}


\newpage