---
title: "\\textbf{Finanzas para no financieros.}"
subtitle: "Introducción a los estados financieros y su análisis."
author: "Dr. Martín Lozano \\texttt{https://mlozanoqf.github.io/}"
date: "`r gsub('a\\. m\\.', 'a.m.', gsub('p\\. m\\.', 'p.m.', format(Sys.time(), '%d de %B de %Y, %I:%M %p')))`"
output:
  pdf_document:
    latex_engine: xelatex
    number_sections: true
    highlight: tango
header-includes:
  - \usepackage{xcolor}
  - \usepackage{fvextra}
  - |
      \DefineVerbatimEnvironment{Highlighting}{Verbatim}{
        breaklines,
        commandchars=\\\{\},
        numbers=left,
        numbersep=8pt,
        fontsize=\small,
        firstnumber=1,
        xleftmargin=1.5em,
        frame=none
      }
      % ← Estilo de los números de línea (más visibles)
      \renewcommand{\theFancyVerbLine}{\textcolor{black}{\bfseries\small\arabic{FancyVerbLine}}}
  - \usepackage{amssymb}
  - \usepackage{amsmath}
---

```{r echo=FALSE, message=FALSE, warning=FALSE}
library(knitr)

tabla <- matrix(
  c("$\\checkmark$", "$\\times$", "$\\times$",
    "$\\times$", "$\\times$", "$\\times$",
    "$\\times$", "$\\times$", "$\\times$"),
  nrow = 3, byrow = TRUE
)
colnames(tabla) <- c("Fundamental", "Intermedio", "Especializado")
rownames(tabla) <- c("Finanzas", "Estadística", "R")

kable(tabla, escape = FALSE, align = c("c","c","c"))

```





```{r setup, include=FALSE}
knitr::opts_chunk$set(
  echo = TRUE,
  message = FALSE,
  warning = FALSE,
  class.source = "numberLines",   # activa numeración en todos los chunks con echo=TRUE
  Sys.setlocale("LC_TIME", "es_ES.UTF-8")
)
```

\newpage
\Large 

# Introducción al propósito de los estados financieros.

\begin{itemize}
  \item Los estados financieros resumen la situación económica de una empresa y permiten entender qué tiene, a quién le debe y qué tan bien está funcionando. Expresan información en forma de stock, como una fotografía en un momento y en forma de flujo, el desempeño durante un periodo.
  \item Son útiles para quienes analizan la empresa por dentro y por fuera. Bancos y proveedores quieren saber si la empresa puede cumplir sus compromisos, mientras que inversionistas buscan entender su capacidad para generar utilidades. El gobierno puede evaluar obligaciones fiscales y actividad económica, y el administrador financiero utiliza esta información para tomar decisiones sobre inversión, financiamiento y operación.
  \end{itemize}


\newpage

# Balance general: qué administra la empresa y cómo está financiada.

\begin{itemize}
\item El balance general muestra en un punto en el tiempo cuánto valen los recursos que la empresa administra y cuánto debe para financiarlos. Permite ver en qué activos se ha invertido y cómo se han financiado, ya sea con deuda o con aportaciones de los dueños. Refleja qué parte de la empresa está financiada por acreedores y qué parte por los propios inversionistas.
\item Muestra si la estructura de financiamiento es saludable. Un balance con demasiada deuda implica que gran parte de la empresa “pertenece” a los acreedores y que los dueños han puesto relativamente poco capital. Un balance con más capital propio indica que los dueños han asumido mayor parte del riesgo. Esta información ayuda a entender la capacidad de la empresa para sostener operaciones, cumplir obligaciones y generar ventas y, eventualmente, utilidades.
\end{itemize}

\newpage

# Estado de resultados: cómo le fue a la empresa durante el periodo.

\begin{itemize}
\item El estado de resultados muestra el desempeño de la empresa a lo largo de un periodo. Registra los ingresos que generó y los costos y gastos incurridos para producirlos. A diferencia del balance general, que es un stock, el estado de resultados es un flujo porque revela cómo evolucionaron los ingresos, los costos y el resultado final entre dos fechas.
\item Permite evaluar si la empresa está generando utilidades con sus operaciones. Si vende, pero no cubre sus costos y gastos, está destruyendo valor. Si obtiene utilidades, la inversión en activos sí está generando rendimiento financiero. Esta información ayuda a entender la rentabilidad y la capacidad operativa, elementos clave para inversionistas, acreedores y quienes administran la empresa.
\end{itemize}

\newpage

# Trade off: liquidez y rentabilidad.


```{r echo=FALSE, results='asis'}
library(knitr)
library(kableExtra)

# Datos
balance <- data.frame(
  Concepto = c("Efectivo", "Activos fijos", "Pasivos", "Capital"),
  A = c("$1,000", "$0", "$0", "$1,000"),
  B = c("$200", "$800", "$0", "$1,000")
)

estado_resultados <- data.frame(
  Concepto = c("Ventas", "Costos", "Utilidad"),
  A = c("$0", "$0", "$0"),
  B = c("$1,000", "$500", "$500")
)

# Tablas SIN caption
tabla_balance <- kable(balance, align = c("l","r","r"), booktabs = TRUE) %>%
  kable_styling(full_width = FALSE)

tabla_er <- kable(estado_resultados, align = c("l","r","r"), booktabs = TRUE) %>%
  kable_styling(full_width = FALSE)

if (knitr::is_latex_output()) {

  # ------- PDF / LaTeX -------

  cat("\\noindent\n") # evita sangría

  # Columna izquierda
  cat("\\begin{minipage}[t]{0.49\\textwidth}\n")
  cat("{\\bfseries Balance general}\\\\[-0.2em]\n")  # Título pegado a la tabla
  print(tabla_balance)
  cat("\\end{minipage}\n")

  cat("\\hfill\n")  # Separación horizontal

  # Columna derecha
  cat("\\begin{minipage}[t]{0.49\\textwidth}\n")
  cat("{\\bfseries Estado de resultados}\\\\[-0.2em]\n")  # Título pegado a la tabla
  print(tabla_er)
  cat("\\end{minipage}\n")

} else {

  # ------- HTML -------
  cat('<div style="display:flex; justify-content:space-between; width:100%;">')

  cat('<div style="width:48%;">')
  cat("<h3 style='margin-bottom:5px;'>Balance general</h3>")
  print(tabla_balance)
  cat("</div>")

  cat('<div style="width:48%;">')
  cat("<h3 style='margin-bottom:5px;'>Estado de resultados</h3>")
  print(tabla_er)
  cat("</div>")

  cat("</div>")
}

```

Empresa A: Tiene liquidez perfecta pero no invierte en activos productivos, así que no genera ventas ni utilidades.

Empresa B: Reduce liquidez para invertir en activos que producen ingresos. Tiene menos efectivo, pero mayor rentabilidad.


\newpage

# Conclusión.


\newpage

